【裁判字號】    97,婚,107
【裁判日期】    970306
【裁判案由】    離婚
【裁判全文】
臺灣臺中地方法院民事裁定               97年度婚字第107號
聲  請  人  乙○○
即  被  告
相  對  人  甲○○
即  原  告
代  理  人  陳隆天律師
上列當事人間請求離婚事件，聲請人聲請移轉管轄，本院裁定如
下：
    主      文
聲請駁回。
程序費用由聲請人負擔。
    理      由
一、按婚姻無效或撤銷婚姻，與確認婚姻成立或不成立及離婚或
    夫妻同居之訴，專屬夫妻之住所地或夫、妻死亡時住所地之
    法院管轄。但訴之原因事實發生於夫或妻之居所地者，得由
    各該居所地之法院管轄，民事訴訟法第五百六十八條第一項
    定有明文。
二、次按夫妻之住所，由雙方共同協議之；未為協議或協議不成
    時，得聲請法院定之。法院為前項裁定前，以夫妻共同戶籍
    地推定為其住所，民法第一千零零二條定有明文。復按法律
    定專屬管轄之理由，或係基於公益，或係為調查證據之便捷
    ，或係為當事人之便利，雖民法第一千零零二條關於夫妻住
    所之規定業經修正（民國八十七年六月十七日修正），然民
    事訴訟法第五百六十八條關於婚姻事件專屬管轄之規定，既
    無配合修正，自無因上開民法規定之修正而不適用之理。是
    依民法第一千零零二條所規定之夫妻住所，並參照憲法第十
    條保障人民居住自由及大法官會議釋字第四五二號解釋之意
    旨，應認夫妻住所非必以約定一個為必要，亦即夫妻雙方得
    協議各有其住所，而「協議」並不以明示為限，即默示之協
    議亦可（參八十九年十一月臺灣高等法院暨所屬法院法律座
    談、八十八年法律座談會民事類第二十九號）。因此夫妻於
    婚後，自可因相處不睦或因工作上關係之理由，協議各自擁
    有住所，於此情形，夫妻各自之住所，即均屬民法第一千零
    二條所規定之婚姻住所
三、第按「管轄權之有無，應依原告主張之事實，按諸法律關於
    管轄之規定而為認定，與其請求之是否成立無涉，．．．不
    能據為定管轄之標準」，最高法院六十五年台抗字第一六二
    號著有判例。又依一定事實，足認以廢止之意思離去其住所
    者，即為廢止其住所，民法第二十四條定有明文。
四、聲請人即被告主張略以：兩造結婚時即約定以苗栗縣西湖鄉
    ○○街一三三號為共同住所地，嗣於九十年十一月五日相對
    人即原告始自行離家，豈能認原告拋夫棄子後之目前住處為
    夫妻之住所，依民事訴訟法第五百六十八條第一項之規定，
    本件應由兩造共同住所地之法院即臺灣苗栗地方法院管轄等
    語。
五、相對人即原告則以：原告於九十年十一月五日與被告分居而
    返回娘家居住，即是以長久居住之意思設定住所於臺中縣豐
    原市○○街七八號，並於同年月二十六日向戶政機關辦理變
    更戶籍遷入上址，迄今原告之住所仍在臺中縣，被告辯稱原
    告之住所地在苗栗縣，與事實不符等語。
六、經查：
  (一)兩造於八十五年六月二十九日結婚，婚後原共同設籍住居於
    苗栗縣西湖鄉○○街一三三號，嗣相對人於九十年十一月五
    日返回臺中娘家後，兩造即未共同生活，相對人並於九十年
    十二月七日將戶籍遷至臺中縣豐原市○○街七八號，迄今相
    對人之戶籍地及住居所均在臺中縣豐原市，為兩造所不爭執
    ，且有戶籍謄本附卷足稽，是可知相對人已有廢止苗栗縣西
    湖鄉住所之意，則兩造並無共同之住居所，亦無共同戶籍地
    ，可堪認定。
  (二)次查，依相對人之主張，兩造自九十年間起因聲請人性喜猜
    忌而分居迄今，已逾六年未營夫妻婚姻生活，感情已不復存
    在，依民法第一千零五十二條第二項請求離婚，是聲請人雖
    以係相對人外遇而離開兩造共同生活之苗栗縣西湖鄉，惟此
    係相對人請求離婚有無理由之判斷，與本件管轄權之有無無
    涉，依前揭說明，自難以此作為本院無管轄權之依據。
  (三)復查，法律適用應有其一貫性，且就管轄權有無之程序問題
    尚未解決前實無從進入實體審查，已如前述，故自不得以起
    訴者（即原告）是否惡意遺棄為判斷是否有民事訴訟法第五
    百六十八條第一項本文適用之依據。而有關離婚訴訟乃專屬
    管轄，無民事訴訟法有關普通管轄規定「以原就被」原則之
    適用，故於兩造無共同住所之情形下，應認兩造之住所地法
    院均有管轄權。
  (四)綜上所述，本件相對人住所在臺中縣，從而，聲請人主張本
    院無管轄權，即非有據，本件聲請移轉管轄，應予駁回。
七、依民事訴訟法第九十五條、第七十八條，裁定如主文。
中    華    民    國    97    年    3     月    6     日
                  家事法庭      法  官  王靜秋
以上正本係照原本作成。
如對本裁定抗告須於裁定送達後十日內向本院提出抗告狀。
中    華    民    國    97    年    3     月    6     日
                                書記官


司法院資訊處製作；財團法人民間司法改革基金會備份。
